【裁判字號】    88,易,4889
【裁判日期】    890126
【裁判案由】    重利
【裁判全文】
臺灣高雄地方法院刑事判決                        八十八年度易字第四八八九號
    公  訴  人  臺灣高雄地方法院檢察署檢察官
    被      告  甲○○
    選任辯護人  吳玉豐
                趙建華
右列被告因重利案件，經檢察官提起公訴（八十八年度偵字第二三二○八號），本院
判決如左：
    主  文
甲○○以乘他人急迫貸以金錢，而取得與原本顯不相當之重利為常業，處有期徒刑壹
年貳月。緩刑肆年。
    事  實
一、甲○○基於常業重利之犯意，自民國八十八年七月初起，至同年九月初止，以行
    動電話0000000000號為聯絡方式，對外並以「翁先生」自稱，經朋友
    介紹招攬需用金錢者前來借貸，趁他人急迫之際貸以金錢，前後約十次，在高雄
    市○○區○○路與民權路前巷口，貸放款項予乙○○，每次為新臺幣（下同）六
    十萬元至二百萬元不等之金額，其貸款方式，以十五天為一期核算利息，每期利
    息少則以五十分計算，多則以六十六分計算，交款同時，借款人乙○○乃簽發本
    人在中華商業銀行高雄分行開設000000000號甲存帳戶，所請領使用之
    支票為擔保，以實際借款金額加每期利息計算後之總額作為支票之票面總金額，
    且分二紙簽發，一紙票期為借款日後七日，另紙票期則為十五日，甲○○以此收
    取與原本顯不相當之重利，並供作生活之資。嗣因乙○○不堪負荷向地下錢莊借
    款利息，聯繫呂延昌、顏志芳、張金忠（此三人均由檢察官另案偵辦中）等人，
    於八十八年九月十六日二十時五十分許，至高雄市苓雅區○○○路七十八號與甲
    ○○處理債務，同時報警前來查獲，並扣得甲○○所持有由借款人乙○○所交付
    之支票三紙（以上開銀行為付款人、乙○○為發票人，發票日、票號、面額分別
    為八十八年九月十日、八十八年九月十日、八十八年九月十七日，ＡＩ0000
    000號、ＡＩ0000000號、ＡＩ0000000號，九十四萬元、一百
    二十五萬元、一百二十五萬元）。
二、案經乙○○訴由高雄市政府警察局苓雅分局報請臺灣高雄地方法院檢察署檢察官
    偵查起訴。
    理  由
一、訊據被告甲○○固坦認右揭借款予告訴人乙○○，約定每期為十五天，而以百分
    之二十五計算每期利息之事實，然矢口否認有何常業重利犯行，辯稱：伊實際上
    僅借三百五十萬元予告訴人，且當時伊是要向告訴人投資不動產，因告訴人要買
    賣不動產時曾向伊表示，說先借她二百萬元，她將給伊利潤五十萬元，事實上，
    絕非一千多萬元，此係因告訴人之前開給伊之支票均無法兌現，告訴人請求伊不
    要將支票軋進去，伊只好用自己的錢軋，約有八百多萬元之金額，都是如此空轉
    之金額，迄今告訴人已有返還大部分之本金給伊，尚有六、七十萬元未返還，而
    伊並未於借款時預扣利息，即未收取到告訴人所交付之利息云云。然查，右揭事
    實業據被告於警訊及偵查中均坦承不諱，並核與告訴人乙○○於警訊、偵查中指
    述之情節大致相符，堪認被告上開自白應與事實相同。又參以被告於本院調查程
    序中自承：告訴人開立給伊之支票面額係本金加上利息，且告訴人開給伊之支票
    曾兌現過等語（八十八年十一月十五日訊問筆錄），據此，足徵被告並非未曾收
    受告訴人所交付之利息。況被告亦就伊明知告訴人要買房子，急需用錢一情供認
    不諱（見本院同上筆錄），則被告係趁告訴人急迫之際貸與金錢，甚為明顯。另
    被告雖辯稱：本件是告訴人自願付如此高之利息云云，然縱被告所辯為真，本件
    犯罪所侵害之法益，既非完全為個人法益，即不因得被害人之承諾，而阻卻其違
    法性，是以被告上開所辯尚無法據之為被告有利之認定，亦無礙被告上開犯行之
    成立。從而，被告所辯云云，顯係事後避重就輕之詞，殊無足取。此外復有上開
    告訴人乙○○所簽發之支票三紙扣案足憑，及中華商業銀行交易明細表（附於警
    卷）、臺灣中小企業銀行託收票據明細表（附於偵查卷第四六頁）各乙份附卷可
    稽，本件事證明確，被告右揭常業重利犯行洵堪認定，應依法論科。
二、查被告乘他人急迫之機會，以每十五天為一期，每期利息為五十分至六十六分之
    重利貸款予他人，而取得與原本顯不相當之重利，並以此為其生活所需來源一部
    分，恃以維生，核其所為，係犯刑法第三百四十五條之常業重利罪。至公訴意旨
    雖認被告係犯刑法第三百四十四條之重利罪，然被告恃本件犯罪所得以維生，已
    詳述如前，是公訴人起訴法條尚有未洽，惟起訴基本事實相同，爰依法變更起訴
    法條。爰審酌被告經營地下錢莊對社會金融秩序活動之負面影響及借款人受到重
    利之壓迫常鋌而走險，致對社會治安造成之危害，惟被告犯後坦承部分犯行等一
    切情狀，量處如主文所示之刑，以資懲儆。末查被告前未曾受有期徒刑以上刑之
    宣告，有臺灣高雄地方法院檢察署刑案資料查註紀錄表及本院被告全國前案紀錄
    表在卷為憑，其經此偵審程序及罪刑之宣告後，應當知所警惕，信無再犯之虞，
    本院因認其所受宣告刑，以暫不執行為適當，爰併為緩刑四年之宣告，以勵自新
    。又扣案之上開支票三紙，為告訴人乙○○向被告借款時質押之物，非被告所有
    ，供犯罪所用之物，爰不併予宣告沒收，併此敘明。
據上論斷，應事訴訟法第二百九十九條第一項前段、第三百條，刑法第三百四十五條
、第七十四條第一款，罰金罰鍰提高標準條例第一條前段，判決如主文。
中      華      民      國    八十九    年      一      月    二十六    日
                                  臺灣高雄地方法院刑事第三庭
                                      法  官  王  美  玲
右正本證明與原本無異。
如不服本判決，應於判決送達後十日內，向本院提出上訴狀。
                                      書記官  楊  真  芬
中      華      民      國    八十九    年      一      月    二十六    日
附錄法條：
刑法第三百四十五條
以犯前條之罪為常業者，處五年以下有期徒刑，得併科三千元以下罰金。


司法院資訊處製作；財團法人民間司法改革基金會備份。
